臺灣新竹地方法院刑事判決　　　　　　　　94年度訴字第49號
公　訴　人　臺灣新竹地方法院檢察署檢察官
被　　　告　丙○○
　　　（改名謝馨嫻）
選任辯護人　朱昭勳律師
上列被告因偽證案件，經檢察官提起公訴（九十三年度偵字第五
四七六號），本院判決如下：
    主  文
丙○○於執行審判職務之公署審判時，證人於案情有重要關係之
事項，供前具結，而為虛偽陳述，處有期徒刑貳月。緩刑貳年。
    事  實
一、丙○○（民國九十四年十一月十六日改名謝馨嫻）與甲○○
    原為夫妻，並共同經營大唐室內設計工作室，惟因感情不睦
    嗣已離婚。丙○○明知甲○○於八十六年五月十四日自甲○○之華信銀行新竹分行（下稱華信銀行）00000000
    000000號帳戶轉帳匯款至其父丁○○之苗栗信用合作
    社公館分社帳號00000000000000號帳戶之新
    臺幣（下同）十八萬元．係甲○○借貸予丁○○之款項，竟
    於九十年十一月二十二日臺灣苗栗地方法院民事庭審理甲○○對丁○○提出清償借款訴訟即九十年度簡上字第五八號事
    件之準備程序審判時，就此一於案情有重要關係之事項，於
    供前具結後，而為虛偽之證述稱：「（法官：提示原審卷匯
    款單告以要旨有何意見？）那是我先生的字跡，這筆錢是我
    先生匯給我爸爸的，但是要償還之前欠我爸爸的借款，因為
    我們要結婚前一個多月左右，那時我們錢不夠，因為男方父
    母表明不願意支出結婚費用，所以經我們商量後，上訴人（
    即甲○○）請我先向父親借支二十萬元，以便他可以支付餐
    廳的開支，他並說結婚收禮金之後再將款項還給我爸爸，…
    …我爸爸把錢拿到新竹家中給我們，上訴人和我都在場，爸
    爸把錢放在桌上給我們，上訴人有說謝謝，之後因為父親有
    急用，要求將之前的欠款返還……上訴人同意返還，之後上
    訴人至銀行匯款給父親。（法官問：提示原審卷第二十七頁
    帳冊告以要旨有何意見？為何寫謝爸借支而非償還謝爸借款
    ？）這個試算表是我紀錄的，因為我們家裡的帳和公司的帳
    分開，我們先挪用公司的款項，所以才會記載謝爸借支。」
    等語，嗣該民事事件雖認丙○○之上開證述難以盡信，並廢
    棄原審（即臺灣苗栗地方法院九十年度苗簡字第二五九號）
    判決，而改判甲○○全部勝訴之判決確定，惟因丙○○之上
    開證述就該民事事件係對於案情有重要關係之事項，故仍足
    以影響判決之結果及正確性。
二、案經甲○○告發由臺灣新竹地方法院檢察署檢察官偵查起訴
    。
    理  由
一、訊據被告丙○○固不否認其與告發人甲○○原為夫妻關係，
    且告發人確曾在二人婚姻關係存續間之八十六年五月十四日
    轉帳匯款十八萬元至其父即證人丁○○帳戶，其亦確曾在臺
    灣苗栗地方法院民事庭九十年度簡上字第五八號審理告發人
    訴請證人丁○○返還十八萬元借款之民事上訴事件中，於供
    前具結後為上開證述之事實，惟矢口否認有偽證犯行，辯稱
    ：伊在臺灣苗栗地法院民事庭所為證述均為事實，並非虛偽
    ，該筆十八萬元款項係伊與告發人前因結婚時不夠錢向證人
    丁○○借款二十萬元，嗣證人丁○○要求伊等返還，告發人
    乃匯款十八萬元償還云云，被告之辯護人另為被告辯護稱：
    本件告發人所匯給證人丁○○之十八萬元確實是為了償還告
    發人之前向證人丁○○所借之二十萬元，而非告發人所稱係
    借款予證人丁○○，此從告發人於八十五年十月間帳戶存款
    僅剩一萬餘元，告發人顯然不夠支應結婚費用可得知，何況
    如果告發人係借款予證人丁○○，告發人不會在八十七年四
    月十四日與被告簽立離婚協議書時載明「男婚女嫁各不相干
    ，金錢往來一切無關」，甚且到九十年才寄發存證信函要求
    證人丁○○返還，足認告發人所稱該筆十八萬元係借貸予證
    人丁○○之款項並非實在，被告所為證述即非虛罔。
二、經查：
  (一)被告與告發人原為夫妻關係，告發人確曾在二人婚姻關係存
    續間之八十六年五月十四日轉帳匯款十八萬元至證人丁○○
    帳戶，被告亦確曾在臺灣苗栗地方法院民事庭九十年度簡上
    字第五八號審理告發人訴請證人丁○○返還十八萬元借款之
    民事上訴事件中，於供前具結後為上開證述之事實，為被告
    所不否認，並經告發人指陳，且有華信銀行匯款證明聯、告
    發人華信銀行存摺、上開民事事件九十年十一月二十二日準
    備程序筆錄、證人結文等附卷為憑（見九十年度苗簡字第二
    五九號卷（下稱第二五九號卷）第九頁、九十年度簡上字第
    五八號卷（下稱第五八號卷）第二十二頁、第六十二至六十
    三頁、第六十五頁），堪認為真。
  (二)雖被告、證人丁○○、乙○○○均稱證人丁○○曾出借二十
    萬元予被告及告發人，系爭十八萬元匯款是清償該二十萬元
    借款云云。然八十五年七月至十月間，告發人華信銀行帳戶
    之存款餘額，通常少則數萬元，多則數十萬元，被告亦有每
    月數萬元薪資收入，有告發人往來明細資料表、被告帳戶資
    料各一份在卷可稽（見本院卷內、第五八號卷第一六八至一
    六九頁），是被告與告發人是否需要向證人丁○○借款支應
    結婚費用已堪存疑。況被告所負責登載之大唐室內設計工作
    室試算表係載明：「謝爸借支180000元」（見第五八號卷第
    十五頁），有該試算表在卷可稽，核其內文義內容意旨，非
    但顯與被告所辯、證人所稱係清償被告與告發人向證人丁○○所借款項不符，更足堪認該筆十八萬元應係證人丁○○所
    借貸。第按，大唐室內設計工作室為告發人獨資經營，其個
    人與工作室使用同一銀行帳戶，為釐清款項去向遂分開記帳
    ，故倘係告發人本人借支時即記載為：「職員借支─甲○○
    」（見第五八號卷第十六頁），此亦有上開試算表可參，復
    為被告所不否認，是被告對於試算表之記載當無不實登載之
    「必要及可能」。再者，被告亦自承為澳洲昆士蘭大學畢業
    （見本院審理筆錄第三十六頁），具有高學歷，對於該試算
    表內所記載：「謝爸借支180000元」等淺顯易懂文字之文義
    應無理解錯誤之可能，故對於上開文字記載內容應無因告發
    人之指示而為不實記載之「可能」；且觀諸斯時被告與告發
    人甫新婚未幾，既未生齟齬，被告更離職轉而至告發人經營
    之大唐室內設計工作室幫忙告發人經營大唐室內設計工作室
    ，而上開試算表之內容又係被告依告發人之指示所登載等情
    ，亦據被告供述在卷，可見雙方當時應均絕未預想到日後有
    對簿公堂之日，尤足堪認告發人指示被告於上開試算表所記
    載：「謝爸借支180000元」之內容應無故為不實指示之「必
    要」。綜據上述，依上開試算表所記載：「謝爸借支180000
    元」之內容，應已足認確係符合該文義內容所呈現之事實。
  (三)參以證人丁○○就究有無借款二十萬元予被告及告發人，嗣
    再向被告及告發人要求還款一節，證人丁○○於上開民事事
    件審理時係陳稱不清楚被告與告發人借錢作何用，不清楚是
    被告或告發人或其等二人一起借錢，不清楚告發人是否知悉
    借款情事（見第五八號卷第二一九頁），被告是在伊請求還
    款後隔天匯款給伊云云（見第五八號卷第五五頁），惟於本
    院審理時則證稱：被告說結婚需要錢跟伊借錢、並說告發人
    知道借款事情，伊交付借款時，告發人有道謝，後來伊在八
    十六年五月十四日打電話給被告要求還錢，十八萬元是當天
    就匯伊云云（見本院審理筆錄第六、八、十、十一頁）；另
    就交付借款時，究有何人在場一節，乃先證稱係伊與伊太太
    、被告、告發人共四人在場云云（見本院審理筆錄第六頁）
    ，嗣經與被告及證人即其配偶（即被告之母）乙○○○對質
    後，又附和被告及證人乙○○○之供證述，而改稱除上開四
    人外，尚有小姨子在場共五人云云（見本院審理筆錄第二十
    三頁），顯然已前後矛盾不一。而衡諸常情，本案若果確有
    告發人向證人丁○○借款及證人丁○○向被告及告發人要求
    還款之情事，何以證人丁○○就該借款、要求還款等親身經
    歷之事，前後所述竟大相逕庭？已啟人疑竇。
  (四)復以證人丁○○於上開民事事件中及本院審理時始終供證稱
    係八十五年八月十四日至被告與告發人住處交付二十萬元云
    云（見第二五九號卷第十五頁、第五八號卷第七十八頁、第
    一五五頁）。然觀諸證人丁○○有於日記簿逐日記載特殊或
    重要事項之習慣，惟證人丁○○於八十五年八月十四日之日
    記中竟全然隻字未載此部分借款之情事，反於該日日記記載
    有一筆六萬元利息收入，並於當天與證人乙○○○及何春嬌
    （按即其小姨子）一同至被告與告發人之新竹住處，並交付
    包括其所包之五萬元、證人乙○○○所包之五萬元、「蓉慧
    」（按依被告之供述，應為被告之妹謝蓉慧）所包之三萬元
    及何春嬌所包之二萬元禮金共十五萬元予被告等情，核與證
    人丁○○之苗栗市信用合作社公館分社（現為誠泰商業銀行
    公館分行）支票存款帳戶於八十五年八月十四日確有一筆六
    萬元支票存款存入之紀錄相符（見第五八號卷第一一一頁以
    下），並與被告所供稱結婚前確有收到證人丁○○所交付父
    、母、妹妹、阿姨所包之禮金，阿姨名為何春嬌、妹名為謝
    蓉慧一節相符（見本院審理筆錄第十六頁、第四十頁），復
    有證人丁○○之日記影本（見本院卷）及證人丁○○之苗栗
    市信用合作社支票存款帳戶往來紀錄（見第五八號卷第一一
    一頁以下）附卷足參。據此，證人丁○○果倘有出借二十萬
    元款項予被告及告發人之情事，縱係礙於親情、聯姻情誼不
    為借貸等文義之記載，然究屬特殊、偶發事項，衡諸其逐日
    記載特殊事項之習慣，應斷無不予以記載於日記上之理！然
    其是日之日記對此出借二十萬元之大筆支出竟付之闕如，而
    僅有收取利息、交付禮金等紀錄，亦足堪認本案應確無被告
    及證人丁○○、乙○○○等所稱證人丁○○有於八十五年八
    月十四日出借二十萬元款項予被告及告發人之情事無疑。
  (五)至被告與告發人之離婚協議書雖記載「男婚女嫁各不相干，
    金錢往來一切無關」，有該離婚協議書影本在卷（見第五八
    號卷第三十五頁），然該十八萬元借款既係告發人與證人丁○○間之債權債務關係，而非告發人與被告間之債權債務關
    係，則告發人與證人丁○○間之債權債務關係，在法律上當
    然即與被告無涉，故告發人與被告之離婚協議書未就告發人
    與證人丁○○間之債權債務關係為任何約定或處理，即無何
    不當或悖於常理可言。因之，告發人與被告於離婚協議書約
    定：「男婚女嫁各不相干，金錢往來一切無關」等情，既與
    本案即告發人與證人丁○○間之債權債務關係無涉，自不得
    以此推論、反證告發人與證人丁○○之間無債權債務關係，
    而為有利被告之認定。
  (六)綜上，被告就臺灣苗栗地方法院民事庭法官審理該院九十年
　　度簡上字第五八號告發人訴請證人丁○○清償借款民事事件
  　中，於九十年十一月二十二日準備程序審判時所為供前具結
    之證述，確係為虛偽之證述，已堪認定。至被告所辯及證人
　　丁○○、乙○○○所證稱證人丁○○有出借二十萬元款項予
　  被告及告發人一節，則顯非事實，均不足採信。又上開民事
    事件經審理結果，雖亦認被告之上開證述難以盡信，並廢棄
    原審（即臺灣苗栗地方法院九十年度苗簡字第二五九號）判
    決，而改判告發人全部勝訴之判決確定，有臺灣苗栗地方法
　  院九十年度簡上字第五八號民事判決在卷足稽。然觀諸被告
    於上開民事事件所為供前具結證述之內容，顯係就該民事事
    件案情有重要關係之事項為證述，故其故為虛偽不實之陳述
    ，當然足以影響法院心證之形成，而足以影響判決之結果及
    正確性。從而，縱然被告於上開民事事件所為供前具結證述
    之內容最終不為法院所採信，然於法院審理過程中仍足以影
    響法院心證之形成，而足以影響判決之結果及正確性。是本
    件事證已臻明確，被告犯行堪以認定，應依法論科。
二、核被告於執行審判職務之公署臺灣苗栗地方法院民事庭法官
    審判時供前具結作證，而於案情有重要關係之事項為虛偽陳
    述，足以影響判決之結果及正確性，所為係犯刑法第一百六
　　十八條之偽證罪。爰審酌被告並無不良前科紀錄，有臺灣高
  　等法院被告前案紀錄表在卷足憑，與告發人為仳離之前配偶
    關係，雙方交惡，與證人丁○○則為至親之父女關係，其於
    告發人與證人丁○○爭訟之民事事件案件中，故為有利證人
    丁○○之虛偽不實證述以維護證人丁○○，雖實不足取，惟
    亦為人之常情，又幸該民事事件法院並未遭誤導採信其虛偽
    不實證詞而影響告發人權益等一切情狀，酌予從輕量處如主
    文所示之刑。末查，被告素行良好，前未曾受有期刑以上刑
    之宣告，有上開臺灣高等法院被告前案紀錄表在卷足稽，經
    此偵審科刑教訓後，今後應益知慎戒，信無再犯之虞，本院
    因認其刑之宣告，以暫不執行為適當，爰併諭知緩刑二年，
    以勵自新。
三、據上論斷，依刑事訴訟法第二百九十九條第一項前段，刑法
    第一百六十八條、第七十四條第一款，判決如主文。
本案經檢察官黃逸帆到庭執行職務。
中　　華　　民　　國　　94　　年　　11　　月　　30　　日
                  刑事第三庭審判長法  官 汪銘欽
                                  法  官 楊麗文
                                  法  官 黃美盈
如不服本判決，應於判決送達後十日內向本院提出上訴狀（應附
繕本），上訴於臺灣高等法院。
以上正本證明與原本無異。
中　　華　　民　　國　　94　　年　　12　　月　　1　　日
                                  書記官  吳尚文
附錄論罪科刑法條：
刑法第一百六十八條（偽證罪）
於執行審判職務之公署審判時或於檢察官偵查時，證人、鑑定人
、通譯於案情有重要關係之事項，供前或供後具結，而為虛偽陳
述者，處七年以下有期徒刑。
